臺灣高等法院刑事判決
111年度上訴字第1441號
上  訴  人  臺灣士林地方檢察署檢察官
被      告  劉源


上列上訴人因被告傷害案件，不服臺灣士林地方法院110年度訴
字第234號，中華民國111年2月23日第一審判決（起訴案號：臺
灣士林地方檢察署110年度偵字第3480號），提起上訴，本院判
決如下：
    主  文
原判決撤銷。
劉源犯傷害罪，處有期徒刑參月，如易科罰金，以新臺幣壹仟
元折算壹日。
    事  實
一、劉源因細故對凃欽元有所不滿，於民國109年12月26日下午
    1時許，見凃欽元在臺北市○○區○○街0號全家便利商店前與他
    人談話，竟基於傷害之犯意，先自凃欽元之右後方以手握拳
    毆打凃欽元之頭部，凃欽元因而倒地，凃欽元站起後，劉
    源又接續前開犯意，徒手毆打凃欽元之臉部，致凃欽元受有
    頭痛、枕部頭皮疼痛、下唇擦傷（0.5X0.2公分）、上顎左
    側側門牙搖晃及上顎左側正中門牙脫落之傷害。嗣經凃欽元
    委由他人報警，員警據報到場，始查悉上情。
二、案經凃欽元訴由臺北市政府警察局士林分局報告臺灣士林地
    方檢察署檢察官偵查起訴。
    理  由
壹、證據能力部分：
　　本判決以下援引之審判外供述證據以及書證，本案當事人未
    爭執其證據能力（本院卷第87至90頁、第139至141頁），而
    該等證據經本院審酌並無違法取得之情況，認為適宜做為證
    據，自應有證據能力。
貳、實體部分：
一、認定犯罪事實之證據及理由：
　㈠訊據被告固不否認於事實欄所載時、地，有出手毆打告訴人
    凃欽元並致其因而倒地等情，惟矢口否認有何傷害犯行，並
    於原審辯稱：告訴人之前在公開場合多次說我有打他，他散
    播謠言，所以案發當日我看到告訴人後，就從告訴人的右後
    方出手打他的頭一下，接著告訴人就倒在地上，大約30秒之
    後告訴人就站起來了，然後因為大家都在看，我就沒有再出
    手打告訴人，我沒有傷害告訴人的意思；當天告訴人的嘴巴
    沒有看到傷勢，他根本沒有受傷；告訴人至牙醫診所就診的
    診斷證明書日期是本案發生的7天之後，發生原因則是「外
    力脫落」，顯然發生的原因不明，且告訴人於109年12月26
    日案發當天及隔天都沒有看牙醫的就醫紀錄，此傷勢與我無
    關云云（原審卷二第18頁、第20頁至第21頁、第107頁、第1
    09頁）。且於本院審理中亦辯稱：我是用手臂打告訴人右邊
    的耳朵後面，我沒有徒手毆打告訴人臉部；當下告訴人牙齒
    沒有掉，也沒有明顯外傷，過幾天我才知道告訴人到處跟別
    人說我打掉他牙齒（本院卷第87、142頁）。經查：
　⒈被告於109年12月26日下午1時許，在臺北市○○區○○街0號全家
    便利超商外，見告訴人正在便利商店外與他人談話，遂自告
    訴人右後方以手握拳毆打告訴人頭部，告訴人遭毆打後隨即
    倒地等情，業據被告自承在卷（原審卷二第18頁、本院卷第
    87頁），核與告訴人於警詢、偵查中所證述遭被告毆打之情
    節（偵卷第13頁、第26頁），及證人余玉華於原審審理中證
    稱之情節（原審卷二第100頁）大致相符，已堪認定屬實。
　⒉而被告於前開時、地，於告訴人倒地復站起後，又出手毆打
    告訴人臉部等情，亦有下列證據可資認定：
　⑴告訴人於警詢及偵查中均一致證稱：當天我在便利商店前跟
    別人說話，被告就過來先用手打我的頭，造成我頭痛及頭皮
    疼痛，後來我站起來想問被告為何打我，被告就又接著用手
    打我的嘴巴等語（偵卷第13頁、第26頁）。
　⑵證人余玉華於偵查中具結後證稱「（是否認識劉祐源、凃欽
    元？）劉祐源我不認識，案發前我們從來沒有講過話，我和
    他也沒有任何糾紛。凃欽元我認識，凃欽元是我媽認識很久
    的朋友，我們都住在附近，凃欽元很常跟我媽和豐街2號的
    全家超商聊天。」、「（你當天有看到劉祐源和凃欽元衝突
    的過程嗎？）有，劉祐源過來找凃欽元，他們兩人發生口角
    ，劉祐源先用拳頭打凃欽元的後腦勺，凃欽元就倒在地上，
    凃欽元爬起來後，劉祐源又用拳頭打凃欽元的嘴巴，打完之
    後兩人繼續有口角，沒多久警察就來了。」「（劉祐源打完
    凃欽元之後，你有沒有看到凃欽元受傷？）我有看到凃欽元
    的嘴唇有流血，好像有因為後腦勺不舒服有一直摸著後腦勺
    。」等語（偵卷第33-34頁）；後於原審審理中具結後證稱
    ：「（被告問：我案發當天是不是穿今天的這個樣子並戴著
    手套？）你穿什麼衣服我忘記了，但我確實有看到被告突然
    跑到全家便利商店，往告訴人後腦勺槌下去，我不記得被告
    有沒有戴手套。」、「（被告打了告訴人頭腦之後發生何事
    ？）告訴人起來以後就一直摸他的後腦勺，應該是很痛。被
    告打了告訴人後腦勺之後，告訴人就倒地，告訴人之後就起
    來一直摸他的後腦勺說很痛。」、「（告訴人倒地之後是自
    己爬起來嗎？）很久才起來。」、「（後來發生何事？）被
    告再補一拳。」、「（是再打告訴人一拳嗎？）是，就看到
    流血。」、「（被告再打告訴人一拳，打了哪個部位？）前
    面牙齒這邊（證人手指嘴巴）。」、「（被告用握拳方式打
    了告訴人嘴巴？）是。」、「（你方稱看到告訴人有流血，
    是哪裡流血？）從牙齒裡面流出來。」、「（從嘴巴流出來
    嗎？）是。」、「（綜合你方才所述，被告一共打告訴人兩
    次，一次是被告進來之後打了告訴人後腦勺，告訴人爬起來
    之後，被告又打了告訴人嘴巴，告訴人嘴巴有流血，你看到
    的整個案發經過是這樣嗎？）是。」、「（你方稱被告打告
    訴人後腦勺之後，告訴人倒地，告訴人爬起來被告又補了一
    拳，被告是用哪隻手再對告訴人補一拳？）忘記了，我印象
    很深的是告訴人有流血。」等語明確（原審卷二第100、102
    -105頁）。
　⑶是由證人余玉華於偵查中、原審審理中就被告如何傷害告訴
    人均為前後一致之證述，且與被告素不相識，與告訴人亦僅
    為朋友關係，是信其應無甘冒偽證重罪之風險，而故意設詞
    誣陷被告之虞，則證人余玉華前開證述應非屬虛偽，始能為
    前後一致之證述。而告訴人前開證述遭被告毆打之情節，經
    核與證人余玉華證述之情節亦大致相符，並與告訴人所提出
    之診斷證明書相符，應堪採信，是被告先徒手毆打告訴人頭
    部，復徒手毆打告訴人臉部等前開傷害行為，告訴人並於當
    場嘴巴部位有流血即堪認定。而被告空言否認毆打告訴人臉
    部，並指摘證人余玉華所述不實，均不足採信。
　⒊而告訴人因被告前開傷害犯行，受有頭痛、枕部頭皮疼痛、
    下唇擦傷（0.5X0.2公分）、上顎左側側門牙搖晃及上顎左
    側正中門牙脫落之傷害等情，亦有下列證據可資認定：
　⑴告訴人於案發後旋即至臺北市立聯合醫院就醫，經該院醫師
    診斷結果，其受有頭痛、枕部頭皮疼痛、下唇擦傷0.5X0.2
    公分之傷勢等情，有臺北市立聯合醫院（陽明院區）109年1
    2月26日驗傷診斷證明書（偵卷第17頁至第18頁）在卷可佐
    ，告訴人前揭驗傷時間緊接於本案案發之後，且告訴人並證
    稱：被告先用手打我的頭造成我頭痛及頭皮疼痛，後來接著
    用手打我的嘴巴，造成我下唇擦傷等語（偵卷第13頁、第26
    頁），是前開傷勢位置核與告訴人所證述遭毆打之情節相互
    吻合，已堪認前開傷勢確實係是被告前開傷害行為所致，即
    堪認定。
　⑵又告訴人於案發後之109年12月29日至新民牙醫診所門診，拔
    除上顎左側側門牙；其又於110年1月4日至該診所就診，經
    該診所牙醫師診斷結果，其上顎左側正中門牙脫落乙情，亦
    有該診所110年1月4日診斷證明書（偵卷第21頁）、告訴人
    於新民牙醫診所就診之病歷表（原審卷二第65頁至第66頁）
    、新民牙醫診所函文（原審卷二第81頁）在卷可佐，就此告
    訴人證稱：當天被告打我之後，因為我頭痛，所以我一開始
    並沒有發現牙齒有問題，是後來回家後沒辦法吃東西，才發
    現有牙齒搖晃的情形，原本想說不要拔牙齒，但後來都沒有
    辦法吃東西，所以109年12月29日才會去拔牙，之後過幾天
    牙齒就脫落了等語（偵卷第13頁、第26頁、原審卷二第23頁
    ），而證稱其此部分傷勢亦係因被告傷害行為所導致，本院
    審酌告訴人因被告前開傷害行為，受有下唇擦傷之客觀事實
    ，業據本院認定如前，已足認告訴人之嘴唇周圍，確實有因
    被告傷害行為而受有外力撞擊，又告訴人前開所述牙齒搖晃
    、脫落之牙齒位置，核與其所述遭外力撞擊之位置吻合，再
    參諸本案告訴人因患有嚴重牙周病，故其門牙可能因外力輕
    易造成脫落等情，亦有前開新民牙醫診所函文可佐（原審卷
    二第81頁），是告訴人前開所受上顎左側側門牙搖晃、上顎
    左側正中門牙脫落之傷勢，亦係因被告上開傷害行為所致乙
    情，亦堪認定。
　⒋關於被告辯稱：當天在場的人都在看，所以告訴人倒地再站
    起來後，我就沒有繼續出手毆打告訴人。我是故意要讓告訴
    人來告，並無傷害告訴人之意思。另告訴人至新民牙醫診所
    就診的診斷證明書日期是本案發生的7天之後，發生原因則
    是「外力脫落」，顯然發生的原因不明，告訴人牙齒的傷勢
    與我無關云云。查：
　⑴然被告業已自承在公開場合出手毆打告訴人頭部，且被告有
    先毆打告訴人頭部，再毆打告訴人臉部，業經本院認定如前
    ，是其前開所辯，顯屬空言卸責之詞。且被告既於告訴人猝
    不及防之情形下，接連出手毆打告訴人頭部、臉部，業據本
    院認定如前，其自有傷害告訴人之主觀意思，被告此部分所
    辯自亦屬卸責之詞，不足採信。
　⑵告訴人於案發後3日即109年12月29日，因上顎左側側門牙搖
    晃至新民牙醫診所就診並拔除該門牙等情，業如前述，已足
    佐證告訴人所述於案發後即有牙齒搖晃之情形等語，應非子
    虛；又告訴人於遭被告傷害後，其上顎左側正中門牙於案發
    後7日始因而脫落，亦非顯與常情不符，至前開診斷證明書
    上雖記載告訴人之上顎左側正中門牙係因「外力脫落」等文
    字，然此係因診斷之醫師不瞭解告訴人與人毆打糾紛之確實
    情事，故而為此記載，此亦有前開新民牙醫診所函文可佐（
    原審卷二第81頁），是尚無從以此等記載，即認告訴人前開
    牙齒脫落之原因不明，被告猶執前詞否認傷害結果，核與事
    證有違，顯難採憑。
　⑶至被告雖又質疑告訴人於案發當日及翌日均未曾至牙醫診所
    就診云云，然告訴人縱有記憶錯誤之情形，亦無礙於本院前
    開就告訴人所受傷勢之認定。另告訴人雖有嚴重牙周病病史
    ，業如前述，然以告訴人下唇所受傷勢，堪認其於案發後所
    發生前開牙齒搖晃、脫落之狀況，與外力衝擊應具有直接關
    係，自難僅以其患有牙周病，即逕行排除或中斷其因本案被
    告傷害行為所導致之上開受傷結果，更遑論告訴人於109年1
    1月間至新民診所之就診，均與上開牙齒搖晃、脫落無關，
    此亦有前開新民牙醫診所函文可佐（原審卷二第81頁），更
    難認其上開牙齒脫落及搖晃之結果，純係因告訴人牙周病所
    致，併予敘明。
　㈡按當事人、代理人、辯護人或輔佐人聲請調查之證據，法院
    認為不必要者，得以裁定駁回之。下列情形，應認為不必要
    ：一、不能調查者。二、與待證事實無重要關係者。三、待
    證事實已臻明瞭無再調查之必要者。四、同一證據再行聲請
    者。刑事訴訟法第163條之2定有明文。被告雖於本院審理時
    聲請傳喚隔壁麵攤老闆、范哲瑋等人，證明當事人雙方誰會
    撒謊、平常在做什麼，以及范先生及樓上的住戶知道什麼事
    情，以證明當事人雙方誰說的比較可信云云，惟此乃關於證
    明當事人之生活習慣、作息之事證，與被告所為本件犯行之
    待證事實無重要關係；且關於告訴人所受前揭傷勢係被告傷
    害犯行造成，業經本院詳加論述如前，並有前引諸多證據足
    證，此部分待證事實已臻明瞭而無再為調查之必要，則依上
    開規定，被告前揭證據調查之聲請均屬無調查必要，爰併予
    駁回其聲請。
　㈢綜上所述，本案事證明確，被告前開犯行，應堪認定，應予
    依法論科。
二、論罪：
　　核被告所為，係犯刑法第277條第1項之傷害罪。被告徒手毆
    打告訴人頭部及臉部之行為，其時間密接，地點相同，所侵
    害法益同一，係基於同一犯意，為達同一目的之密接行為，
    各行為之獨立性極為薄弱，依一般社會健全觀念，在時間差
    距上，難以強行分開，在刑法評價上，以視為數個舉動之接
    續施行，合為包括之一行為予以評價，較為合理，屬接續犯
    之包括一罪。
三、撤銷改判、科刑之理由：
　㈠原審認被告罪證明確，據以論罪科刑，固非無見。惟按科刑
    判決旨在實現刑罰權之分配正義，故法院對有罪被告之科刑
    判決，應符合罪刑相當之原則，使輕重得宜，罰當其罪，以
    契合社會之法律感情，此所以刑法第57條明定科刑時應審酌
    一切情狀，尤應注意該條所列10款事項以為科刑輕重之標準
    。查告訴人因本次事故，受有如上所述之傷害，造成其受有
    頭痛、枕部頭皮疼痛、下唇擦傷（0.5X0.2公分）、上顎左
    側側門牙搖晃及上顎左側正中門牙脫落，且迄今未與告訴人
    達成和解，亦未獲得告訴人之原諒，其犯罪後態度實難謂良
    好，原審未慮及上情，僅量處被告拘役40日之刑（法定刑為
    5年以下有期徒刑、拘役或50萬元以下罰金），自嫌過輕，
    檢察官上訴以被告未與告訴人達成和解、原審量刑過輕，指
    摘原判決不當，為有理由，自應由本院予以撤銷改判。
　㈡爰以行為人之責任為基礎，並審酌被告無端於上開時、地，
    突自告訴人後方出手毆打告訴人頭部，復出手毆打告訴人臉
    部，造成告訴人受有上開傷害，且左側正中門牙脫落雖非重
    傷害，惟脫落之門牙無法回復，告訴人所受之傷害非輕，其
    所為自當加以責難，併考量被告犯後坦承部分客觀事實，惟
    仍否認犯行之態度，兼衡告訴人所受傷勢程度，暨被告自述
    其為二專畢業之智識程度，目前無業、父母年事已高、弟弟
    患有精神疾病之家庭生活經濟狀況（原審卷二第29頁）等一
    切情狀，量處如主文第2項所示之刑，並諭知易科罰金之折
    算標準。
據上論斷，應依刑事訴訟法第369條第1項前段、第364條、第299
條第1項前段，判決如主文。　　
本案經檢察官卓巧琦提起公訴，檢察官曾鳳鈴到庭執行職務。　
中　　華　　民　　國　　111 　年　　7 　　月　　20　　日
                  刑事第七庭    審判長法　官  孫惠琳
                                      法　官  張育彰
                                      法　官  王惟琪
以上正本證明與原本無異。
如不服本判決，應於收受送達後20日內向本院提出上訴書狀，其
未敘述上訴之理由者並得於提起上訴後20日內向本院補提理由書
（均須按他造當事人之人數附繕本）「切勿逕送上級法院」。
                                      書記官  戴廷奇
中　　華　　民　　國　　111 　年　　7 　　月　　25　　日
附錄：本案論罪科刑法條全文
中華民國刑法第277條
傷害人之身體或健康者，處五年以下有期徒刑、拘役或五十萬元
以下罰金。
犯前項之罪，因而致人於死者，處無期徒刑或七年以上有期徒刑
；致重傷者，處三年以上十年以下有期徒刑。